【裁判字號】    96,重訴,530
【裁判日期】    980623
【裁判案由】    損害賠償
【裁判全文】
臺灣臺中地方法院民事判決  96年度重訴字第530號
原      告  乙○○
                        9
訴訟代理人  林俊雄律師
複代理人    甲○○
被      告  丙○○
訴訟代理人  陳大俊律師
            張秀瑜律師
上列被告因偽造文書等案件，經原告提起刑事附帶民事訴訟請求
損害賠償事件，由本院刑事庭裁定移送前來（96年度附民字第17
9號），本院於民國98年5月26日言詞辯論終結，判決如下：
    主  文
原告之訴及假執行之聲請均駁回。
訴訟費用由原告負擔。
    事實及理由
一、原告起訴主張：
  (一)被告丙○○係設於台北市○○○路○段3號4樓「靖天傳播國
    際事業有限公司」（下稱靖天傳播公司）之負責人。訴外人
    丁○○則係丙○○之秘書。丙○○於民國93年9月15日，代
    表靖天傳播公司與訴外人中華電信股份有限公司臺灣北區電
    信分公司（下稱中華電信臺灣北區分公司）簽訂「中華電信
    寬頻多媒體服務（Multimedia On Demand下稱MOD）策略聯
    盟契約書」（下稱策略聯盟契約書），由靖天傳播公司提供
    MOD影劇及MOD生活多媒體資訊內容，經由中華電信臺灣北區
    分公司之MOD系統，供寬頻網路客戶擷取。丙○○在與中華
    電信臺灣北區分公司簽訂前開契約後，乃於93年11月間與訴
    外人Satellite Broadcasting Corporation（中譯名為美商
    衛星廣播股份有限公司，下稱S.B.C公司）之在臺代理人即
    原告乙○○，協商如何簽訂中華電信臺灣北區分公司、靖天
    傳播公司、S.B.C頻道提供契約書，並於同年11月29日由丁○○以帳號gt95805@yahoo.com.tw之電子郵件信箱，傳送名
    為「合約」之電子郵件予乙○○位於臺中市○○區○○路2
    段420號18樓之29電腦主機之電子郵件信箱（sinogala@so-n
    et.net.tw）。乙○○在接收前開契約草本修改後，認為前
    開合約書草本之標題既為「中華電信股份有限公司臺灣北區
    電信分公司、靖天傳播國際事業有限公司、Satellite Broa
    d-casting Corporation頻道提供契約書」，且契約書最前
    面亦明示「立契約書人靖天傳播國際事業有限公司（以下簡
    稱甲方）、及中華電信股份有限公司臺灣北區電信分公司（
    以下簡稱乙方），爰本誠信互惠原則，由乙方獨家委託甲方
    與Satellite Broadcasting Corporation頻道提供契約（以
    下簡稱丙方）同意……訂立本契約條款如后」，而草本最末
    卻只有甲方及丙方之用印欄，有所不妥，應由乙方中華電信
    臺灣北區分公司一同簽署，始能保障S.B.C公司之權益，遂
    將該契約草本末頁當事人用印欄僅有之甲、丙二方（甲方為
    靖天傳播公司、丙方空白）修改成甲方為靖天傳播公司、乙
    方為中華電信臺灣北區電信分公司、丙方為S.B.C公司之三
    方合約書（下稱系爭三方合約書），其餘條款依實際情形修
    改紅色部分並填入空白部分，再於丙方欄內簽署乙○○英文
    署名，並貼上S.B.C公司專屬金色圓形貼紙並加蓋鋼印後，
    於次日93年11月30日）以電子郵件傳送至丁○○之前開電子
    郵件信箱，並以電話告知丙○○應與中華電信臺灣北區分公
    司簽訂系爭三方合約書，否則乙○○不可能與日本之J.I.C
    公司商談洽購J.I.C公司所擁有「TABI Channel」頻道內節
    目之播放權，並將乙○○已署名之三方合約書紙本寄給丙○○。丙○○於收到前開三方合約書紙本後，先在甲方用印處
    加蓋靖天傳播公司之公司大小章印文，惟因自知無法再要求
    中華電信臺灣北區分公司在系爭三方合約書上簽章，惟為能
    順利經由乙○○向J.I.C公司取得「TABI Channel」頻道內
    節目之播放權，以供中華電信臺灣北區分公司之寬頻多媒體
    服務系統（MOD）播送，而能如期履行靖天傳播公司與中華
    電信臺灣北區分公司所簽訂前開「策略聯盟契約書」之義務
    ，竟基於行使偽造準私文書之犯意，指示與其有犯意聯絡之
    秘書丁○○，將原與中華電信臺灣北區分公司於93年9月15
    日所簽訂之前開「策略聯盟契約書」末頁，甲方之「中華電
    信股份有限公司臺灣北區電信分公司圖記」之公司章印文，
    及「中華電信股份有限公司臺灣北區電信分公司經理章」印
    文（以下簡稱中華電信大小章印文），利用Window office
   「小畫家」或類似之電腦影像編輯軟體，以剪裁、貼覆之方
    式移植入系爭三方合約書末頁，從而盜用該二枚中華電信大
    小章印文，偽造甲方靖天傳播公司、乙方中華電信股份有限
    公司亦已簽署之系爭三方合約書（合約所載日期為93年12月
    1日）。隨後丁○○即依丙○○之指示，與丙○○共同基於
    行使偽造準私文書之故意，於93年12月6日下午4時59分許，
    由丁○○以其帳號gt95805@yahoo.com.tw之電子郵件信箱，
    利用靖天傳播公司內之電腦主機（ADSL固定IP位置：202.43
    .200.84），傳送系爭三方合約書之電子檔（即電磁紀錄）
    予不知情之乙○○（電子郵件信箱為sinogala@so-net.net.
    tw）而提出行使之。乙○○收件後，隨即在臺中市○○區○○路2段420號18樓之29住處（行使偽造準私文書之結果地）
    ，開啟電子郵件信箱接收該三方合約書後，誤信中華電信已
    簽署該三方合約，於隔日即前往日本，並透過訴外人即日本
    JSAT株式會社之職員何麗華，向訴外人即J.I.C公司海外行
    銷代表藤原劍明洽購「TABI Channel」頻道節目播放權。
    嗣雙方達成每次由J.I.C公司提供節目母帶與乙○○播放前
    ，乙○○應先行將播放節目之權利金給付與J.I.C公司（即
    前金制）等之節目播放授權之「口頭」協議。而丙○○則依
    乙○○之要求，分別於93年11月30日、93年12月3日各匯款
    新台幣（下同）100萬元，另於93年12月21日各匯款100萬元
    及美金30,902元與乙○○（總計400萬元），做為第一期部
    分價款之給付。乙○○則於93年12月22日，依與J.I.C公司
    前開前金給付之約定，先行匯款日幣3,846,000元之120個小
    時之節目播放權利金給J.I.C公司，而藤原劍明則於93年12
    月24日下午3時57分，以電子郵件通知乙○○取120個小時節
    目母帶之時間，取母帶之地點為設於臺北市○○○路○段1號
    8樓之JET公司。乙○○則通知JET公司直接將該120個小時的
    母帶交付與靖天傳播公司。嗣於94年1月18日，因中華電信
    臺灣北區分公司要召開MOD記者發表會，仍由何麗華通知J.
    I.C公司之負責人中山潤三與藤原劍明一同來臺參加，另於
    94年1月14日以電子郵件通知乙○○，並預計於94年1月18
    日中華電信臺灣北區分公司之MOD記者發表會召開前，先行
    於該日上午9時30分，在台北晶華酒店，與丙○○、乙○○
    商談J.I.C公司所有之「TABI Channel」頻道節目之播放授
    權之合約細節。嗣於94年1月18日，中山潤三、藤原劍明、
    何麗華在台北中華電信臺灣北區分公司所召開MOD記者發表
    會之會場時，藤原劍明口頭論及93年12月1日，靖天傳播公
    司、中華電信臺灣北區分公司及S.B.C公司三方已簽署頻道
    提供契約書一事時，當時在場之丙○○（乙○○當時未在
    場）為之驚恐，且自認其偽造系爭三方合約書之不法犯行已
    無從掩蓋，竟回應藤原劍明稱：靖天傳播公司沒有簽署系爭
    三方合約書，且誣指系爭三方合約書為乙○○所偽造。又丙○○明知係其偽造系爭三方合約書，竟向臺灣臺中地方法院
    檢察署誣指系爭三方合約書係乙○○所偽造，而誣告乙○○
    涉犯刑法之偽造文書等罪嫌，業經檢察官起訴，並經鈞院以
    95年度訴字第1461號判決判處丙○○意圖他人受刑事處分，
    向該管公務員誣告，處有期徒刑8月，減為有期徒刑4月。核
    丙○○所為已侵害乙○○名譽，致乙○○受有精神上之損害
    ，爰依民法第184條第1項、第195條第1項，請求精神賠償10
    0萬元。
  (二)聲明：(1)被告應給付原告100萬元。(2)願供擔保請准宣告假
    執行。
二、被告則以：否認有偽造系爭三方合約書、誣告之行為。並聲
    明：(一)原告之訴及假執行之聲請均駁回。(二)如受不利判決，
    願供擔保請准宣告免為假執行。
三、本院判斷：
  (一)本件原告乙○○主張被告丙○○有上開誣告行為，致其受有
    精神上之損害云云，是本件丙○○有無侵權行為與丙○○是
    否有偽造系爭三方合約書之行為無涉，先此敘明。
  (二)原告主張丙○○有上開誣告行為，但為丙○○所否認。查本
    件丙○○於94年3月9日向法務部調查局宜蘭縣調查站提出檢
    舉乙○○涉犯詐欺、偽造文書等罪時，其中偽造文書部分係
    指其向日本JIC公司求證後，該公司表示從未授權予乙○○
    ，且乙○○提供予丙○○之授權證明書係屬偽造，要求丙○○不能支付任何金錢予乙○○等情，有丙○○94年3月9日調
    查筆錄在卷可稽（見調查站卷一第13、14、15頁）；而系爭
    三方合約書係藤原劍明於94年3月10日接受調查局調查時始
    提出供調查之用等情，亦有該筆錄及系爭三方合約書在卷可
    憑（見同上卷第80至81頁、第111至第118頁），調查局因而
    於94年4月7日以此為由聲請搜索乙○○住處，調查局始又於
    94年4月11日通知丙○○前來，並詢以對於94年3月9日之筆
    錄有無要補充之處，丙○○答以：沒有補充之處。調查局其
    後才又詢以：係何時知悉乙○○以詐術行騙的，丙○○始供
    承：「．．．第五．．．發現乙○○提交日方驗看的三方合
    約是偽造的，．．．．．最後與日方的結論是大家都被乙○○騙了。」；其後調查站即以乙○○亦涉有偽造系爭三方合
    約書為由移送檢察署偵辦，亦有移送書在卷可憑（見94年度
    偵字第8681號卷一第5頁第3點），檢察官因而除就丙○○上
    開94年3月9日向調查站提出檢舉乙○○之事調查外，並就系
    爭三方合約書是否遭偽造部分一併偵辦，於94年8月2日檢察
    官偵查時，檢察官詢以：「（你認為被告乙○○詐欺、偽造
    文書之經過為何？）」丙○○亦未提及系爭偽造三方合約書
    之事，而係檢察官追問：「（偽造文書部分呢？）」，亦僅
    表示系爭三方合約書並不是其所偽造云云，業經本院依職權
    調閱臺灣高等法院台中分院96年度上訴字第3112號卷（含偵
    查、第一審卷）查明屬實。就以上過程可知：丙○○除94年
    3月9日主動檢舉乙○○涉犯偽造授權證明書外，其餘各次縱
    或提及系爭偽造三方合約書，或為否認偽造系爭三方合約書
    ，或因調查員推問或以否認犯行而反攻擊應係乙○○所偽造
    ，依上開說明，與誣告之要件不符，不成立誣告罪。臺灣高
    等法院台中分院96年度上訴字第3112號刑事判決亦同此認定
    ，有該判決書一份附卷可憑，是被告所為既不構成誣告罪，
    則原告主張其因被告之誣告行為，致受有精神上之損害云云
    ，即無足採。從而，原告依侵權行為損害賠償請求權，請求
    被告給付100萬元，為無理由，應予駁回。原告之訴既經駁
    回，及假執行之聲請即失所附麗，應併予駁回。
四、本件事證已明，兩造其餘攻擊防禦方法，經核與本判決之結
    果不生影響，爰不一一論述。
五、訴訟費用負擔之依據：民事訴訟法第78條。
中    華    民    國    98    年    6    月    23    日
                  民事第三庭    法  官  謝慧敏
正本係照原本作成。
如對本判決上訴，須於判決送達後20日內向本院提出上訴狀。
中    華    民    國    98    年    6    月    23    日
                                書記官  王志


司法院資訊處製作；財團法人民間司法改革基金會備份。
